【裁判字號】    97,家訴,4
【裁判日期】    970205
【裁判案由】    確認婚姻關係不存在
【裁判全文】
臺灣臺中地方法院民事判決               97年度家訴字第4號
原      告  丙○○
被      告  乙○○
被      告  甲○○
上列當事人間請求確認婚姻關係不成立事件，本院於民國九十七
年一月二十三言詞辯論終結，判決如下：
    主      文
確認被告乙○○與被告甲○○間婚姻關係不成立。
訴訟費用由被告負擔。
    事實及理由
一、原告主張：其為被告乙○○之父親，因被告二人以民國九十
    六年二月三日為結婚日，於當時被告二人租屋處之台中縣大
    里市○○路二四號五樓自行填寫結婚證書，並經被告甲○○
    之母親王翠華，胞姊黃雅鈴分別於主婚人及證婚人欄簽名後
    ，於同年四月十二日至戶政事務所辦理結婚登記。然被告結
    婚並未舉行公開儀式，顯有違民法第九百八十二條之規定，
    被告婚姻應屬不成立，惟被告既已為結婚登記，依法推定已
    結婚，原告為被告乙○○之父親，有確認婚姻關係不成立之
    必要，為此提起本訴等語。並聲明：如主文所示。
二、得心證之理由：
（一）按婚姻事件，由第三人起訴者，如夫妻俱生存者，以夫妻
      為共同被告，由第三人起訴之婚姻事件，以婚姻無效、撤
      銷婚姻及確認婚姻關係成立或不成立之訴為限（參吳明軒
      著，中國民事訴訟法第一七０八頁，民國八十九年九月修
      訂五版）。又按確認收養關係成立或不成立之訴，依民事
      訴訟法第五百八十八條規定，準用婚姻事件程序之規定，
      而由第三人起訴請求確認婚姻關係成立或不成立之訴，應
      以夫妻為共同被告（最高法院八十四年度台上字第二五四
      七號判決參照）。本件原告為被告乙○○之父親，對於被
      告間之婚姻關係成立或不成立，難謂無確認之法律上利益
      。是原告以形式上已為結婚登記之夫妻即乙○○，甲○○
      為被告，起訴請求確認被告間之婚姻關係不成立，即屬合
      法，附此敘明。
（二）查被告以九十六年二月三日為結婚日，並於同年四月十二
      日至戶政機關辦理結婚登記之事實，業據原告提出戶籍謄
      本及結婚證書為證，原告此部份之主張自堪信為真實。又
      原告主張被告間之結婚未具備公開之儀式一節，為被告二
      人所不爭執，復據證人即結婚證書所載之主婚人王翠華（
      即被告甲○○之母親）到庭證稱略以：「寫結婚證書之地
      點是在被告租屋處，是被告二人打電話給我，通知我擔任
      本件的主婚人，‧‧‧，沒有拜祖先或其他儀式，該處是
      有警衛的公寓，左鄰右舍都不知道我們在辦結婚，當時門
      是關起來的，除簽寫結婚證書外沒有其他任何儀式，因被
      告二人當時已有一歲的小孩，當時只有我們四人在場，沒
      有通知女方家裡，是因為女方家長反對這個婚姻。」等語
      。另證人即在結婚證書上擔任證婚人之黃雅鈴（即被告甲
      ○○之胞姊）亦到庭證稱略以：「簽寫結婚証書之地點是
      在被告住處，是有警衛的公寓，當時門是關起來的，只有
      我們四人在場，沒有拜祖先或其他任何儀式，只有晚上才
      去（餐廳），被告乙○○姊姊也有去。」等語。（以上均
      參本院九十七年一月二十三日言詞辯論筆錄）再者，被告
      二人亦陳述雖事後於餐廳時被告乙○○姊姊有前來，惟其
      不知被告二人結婚之事。綜上所述，參酌被告二人及證人
      陳述，足證被告二人確實僅填具結婚證書而未舉行任何公
      開儀式，使不特定人得以共見共聞認識其為結婚，應認原
      告上開主張為真實。
（三）按結婚應有公開儀式及二人以上之證人，如不具備此方式
      ，其結婚無效；經依戶籍法為結婚之登記者，推定其已結
      婚，民法第九百八十二條第一項、第二項分別定有明文。
      且男女雙方當事人若未具備上開結婚之法定要式，縱向戶
      政機關辦理結婚登記，亦難認其有婚姻關係存在。所謂結
      婚應有公開儀式，係指結婚之當事人應行定式之禮儀，使
      不特定人得以共見共聞，認識其為結婚者而言。又民事訴
      訟法第五百六十八條第一項所定婚姻無效之訴與確認婚姻
      成立或不成立之訴，兩者不同。所謂確認婚姻不成立之訴
      ，係主張無結婚之事實，而有婚姻之形式；至於婚姻無效
      之訴，則係主張有結婚之事實，而其行為無效而言。如兩
      造未依民法第九百八十二條之規定舉行公開儀式，亦即無
      結婚之事實，僅在戶籍上為結婚之登記，而有婚姻之形式
      ，依上開說明，自屬婚姻不成立之問題（最高法院八十年
      臺上字第二二四九號、八十六年臺上字第四八三號判決要
      旨參照）。是本件被告雖向戶政機關辦理結婚登記，然既
      未舉行結婚儀式，自不生證人到場親見兩造結婚之事實，
      則本件婚姻欠缺結婚之形式要件，揆諸上開最高法院判決
      意旨所示，兩造間婚姻關係因未舉行公開儀式，顯然欠缺
      結婚之形式要件，不能認為其婚姻合法成立，則原告請求
      確認被告間之婚姻不成立，為有理由，應予准許。
三、訴訟費用負擔之依據：民事訴訟法第七十八條。
中    華    民    國    97    年    2     月    5     日
                  家事法庭    法  官  簡賢坤
以上正本係照原本作成。
如對本判決上訴須於本判決送達後二十日內向本院提出上訴狀（
需附繕本）。
中    華    民    國    97    年    2     月    5     日
                              書記官  林錦源


司法院資訊處製作；財團法人民間司法改革基金會備份。
